【裁判字號】    99,易,886
【裁判日期】    991228
【裁判案由】    詐欺
【裁判全文】
臺灣高雄地方法院刑事判決               99年度易字第886號
公  訴  人  臺灣高雄地方法院檢察署檢察官
被      告  陳文風
選任辯護人  李文禎律師
            黃如流律師
            黃小舫律師
上列被告因詐欺案件，經檢察官提起公訴（99年度偵續字第72號
），本院判決如下：
    主  文
陳文風無罪。
    理  由
一、公訴意旨略以：被告陳文風與陳高富（另案判決確定）為父
    子。陳高富係址設高雄市○○區○○路94號5 樓之3 之「金
    雨彩色印刷股份有限公司」（下稱金雨印刷公司）登記負責
    人。詎兩人均明知金雨印刷公司已於民國96年初陷入經營困
    境，陸續對外舉債高達新臺幣（下同）4 、5 億元，復積欠
    銀行1 、2 億元，實已無力再清償任何借款，猶用以債養債
    之方式，共同基於意圖為自己不法所有之詐欺取財犯意聯絡
    ，於96年10月間某日，先由被告陳文風在其位於高雄市新興
    區○○○路127 巷21號之住處內，向告訴人林敢訛稱：陳高
    富之金雨印刷公司經營良善，還款綽綽有餘，用現金買紙比
    較便宜，因此需要調借現金周轉，且其女兒陳麗華在美術館
    附近蓋房子，賺了不少錢，可以用她的票擔保，月息2 分，
    自97年8 月15日起分10期償還，並以保證該等支票均會如期
    兌現等語，欲向林敢調借現金1,000 萬元。事後為取信於林
    敢，再由陳高富開車搭載林敢、陳文風及林南傑等人至美術
    館工地參觀房屋，其間再由被告陳文風持其不知情之女陳麗
    華所簽發、發票日97年8 月15日至98年6 月15日（除98年2
    月份外，每月15日）、金額均為100 萬元、付款人國泰世華
    商業銀行苓雅分行之支票共10張交予林敢收執以供擔保，並
    向林敢謊稱：就算支票退票，這裡的透天車庫別墅一棟可賣
    出2,000 萬元，到時候用房子來抵債也可以等語，致林敢陷
    於錯誤，誤信金雨印刷公司財務狀況良好而具償債能力且陳
    麗華之支票亦票信良好，屆期均會如期兌現，遂同意於96年
    10月19日，以轉帳匯款之方式，將借款1,000 萬元自其高雄
    市第三信用合作社青年分社帳號00000000000000號轉匯至金
    雨印刷公司臺灣銀行三民分行帳號0000000000000 號帳戶內
    。至此被告陳文風即以此等之方式對告訴人林敢施用詐術，
    致告訴人林敢信以為真，陷於錯誤，借得如上之金額。嗣陳
    高富因未依約交付利息，告訴人林敢向國泰世華商業銀行查
    詢，知道陳麗華之支票已經遭到拒絕往來，始知受騙，而查
    悉上情，因認被告陳文風涉犯刑法第339 條第1 項詐欺取財
    罪而提起公訴。
二、按犯罪事實應依證據認定之，無證據不得認定犯罪事實；不
    能證明被告犯罪者，應諭知無罪之判決，刑事訴訟法第154
    條第2 項、第301 條第1 項分別定有明文。又認定犯罪事實
    所憑之證據，雖不以直接證據為限，間接證據亦包括在內，
    然而無論直接證據或間接證據，其為訴訟上之證明，須於通
    常一般之人均不致有所懷疑，而得確信其為真實之程度者，
    始得據為有罪之認定，倘其證明尚未達到此一程度，而有合
    理之懷疑存在而無從使事實審法院得有罪之確信時，即應由
    法院為諭知被告無罪之判決，最高法院著有76年臺上字第49
    86號判例可資參照。另刑法第339 條第1 項之詐欺罪，必須
    行為人自始即基於不法所有之意圖，以詐術使人交付財物，
    始能構成，所謂以詐術使人交付，必須被詐欺人因其詐術而
    陷於錯誤，若其所用方法，不能認為詐術，亦不致使人陷於
    錯誤，即不構成該罪，最高法院著有46年臺上字第260 號判
    例復可參照。
三、證據能力部分：
  (一)按被告以外之人於審判外之言詞或書面陳述，除法律有規定
    者外，不得作為證據，刑事訴訟法第159 條第1 項定有明文
    。卷附證人林敢、林南傑、陳麗華於偵查中經司法警察詢問
    時所為之陳述，經辯護人於本院行準備程序時明示拒絕作為
    證據，復無其他法律規定之例外情形，則渠等警詢中所為陳
    述，除依刑事訴訟法第166 之1 第2 項、第3 項第6 款，第
    166 條之2 等規定，及行使反詰問之一方得以陳述人先前不
    一致之陳述為彈劾證據之原則，而用以為爭執被告、證人、
    鑑定人陳述證明力之彈劾證據外，不得直接作為認定被告犯
    罪事實存否之證據。
  (二)又被告以外之人於偵查中向檢察官所為之陳述，除顯有不可
    信之情況者外，得為證據，刑事訴訟法第159 條之1 第2 項
    著有規定。卷附證人林敢、陳麗華於偵查中經檢察官訊問時
    ，以證人身分具結後向檢察官所為之陳述，經查無顯不可信
    之情況，依前開說明自有證據能力。
  (三)另被告以外之人於審判外之陳述，雖不符刑事訴訟法第159
    條之1 至之4 之規定，然經當事人於審判程序同意作為證據
    ，法院審酌該言詞陳述或書面陳述作成時之情況，認為適當
    者，亦得為證據，刑事訴訟法第159 條之5 第1 項定有明文
    。本判決後開引用具有傳聞證據性質之證據資料，已經檢察
    官、被告及其辯護人於審理期日同意為證據使用，是其縱無
    刑事訴訟法第159 條之1 至第159 條之4 或其他傳聞法則例
    外之情形，亦經本院審酌該證據作成之情況，既無違法取得
    情事，復無證明力明顯過低等情形，以得供做法院判斷事實
    之依據為適當，認為均有證據能力，得為證據。
四、本件公訴意旨以被告陳文風涉嫌與陳高富共同詐欺告訴人林
    敢1,000 萬元，無非以告訴人林敢之指訴、共同被告陳高富
    於另案偵查中所為之供述、證人林南傑、林耀基之證述，及
    告訴人設在高雄第三信用合作社青年分社帳號000000000000
    00號帳戶之綜合存款存摺影本、證人陳麗華所簽發，發票日
    自97年8 月15日至98年6 月15日（除98年2 月份外，均為每
    月15日），金額各為100 萬元，付款人國泰世華商業銀行苓
    雅分行之支票影本共10張等物為其論據。訊據被告陳文風則
    堅詞否認有公訴意旨指訴之詐欺取財犯行，辯稱：伊因兒子
    陳高富向告訴人借錢不成，方才出面替伊兒子借錢，告訴人
    有去看過伊兒子的印刷廠，伊也有帶告訴人去看過美術館的
    房子，那個建案是委託伊女兒之公司負責景觀設計，伊等過
    去那邊兩次，都是看林南傑的房子，因為告訴人覺得伊兒子
    的印刷廠生意不好，才叫伊女兒拿票出來等語。經查：
  (一)本件被告陳文風與告訴人林敢熟識多年，被告之子陳高富自
    89年間起至前揭案發前，曾多次向告訴人林敢借款，並均清
    償完畢等情，業據告訴人林敢及證人陳高富於本院審理時到
    庭證述在卷。又前揭時地向告訴人林敢借貸1,000 萬元之人
    為陳高富，告訴人因見其接近倒閉，要求須以證人即被告之
    女陳麗華簽發之支票為擔保，經陳高富一度向其姊陳麗華借
    票遭拒，嗣由被告陳文風出面方才借得並持交告訴人，始據
    告訴人同意借款，並逕匯陳高富經營之金雨印刷公司帳戶等
    情，除據告訴人林敢於本院審理時以證人身分到庭證稱：「
    是陳高富先向我借1,000 萬元，我不借給他，因他要倒閉了
    ，之後才（由）被告打電話向我借錢」（本院卷(二)第118 頁
    ）、「我說我不借給陳高富，被告一直拜託我，最後說要用
    他女兒陳麗華的票給我擔保」、「是被告開口借的，否則打
    死我，我也不會借給陳高富」（本院99年度易字第886 號案
    卷〔下稱本院卷(二)〕第117 頁）等語外，並經證人陳麗華證
    稱：「是我弟弟跑來跟我說他需要錢周轉，而林敢願意借錢
    給他，但需要我的票去當保證，我一開始不答應…後來我父
    親打電話給我，哀求我要借票給我弟弟當保證票，所以我才
    開這10張票給我弟弟」等語（臺灣高雄地方法院檢察署97年
    度他字第5624號案卷〔下稱偵卷(六)〕第142 頁正、反面），
    及證人陳高富證稱：「陳麗華的票是我向我姊姊借的，我父
    親也有幫我講」、「（我跟我姊姊說借款的目的是）向林敢
    借錢周轉」等語（臺灣高雄地方法院檢察署97年度他字第92
    11號案卷〔下稱偵卷(七)〕第4 頁）在卷，復有上開證人陳麗
    華簽發供擔保之用，面額各100 萬元之支票10張（臺灣高雄
    地方法院檢察署97年度他字第6608號案卷〔下稱偵卷(一)〕第
    9 頁至第12頁）、告訴人林敢設在高雄三信之綜合存款帳戶
    存摺影本1 份（偵卷(一)第7 頁、第8 頁）附卷可參，堪信為
    真。茲告訴人於前揭時地對陳高富之財務狀況不良，已經接
    近倒閉既知之甚明，自無經被告陳文風訛稱該公司經營良善
    而陷於錯誤之餘地，是公訴意旨此部分指訴，即有可議。
  (二)證人陳麗華於前揭時地經告訴人向借款人陳高富指定為借款
    之擔保票據發票人，並經被告陳文風要求而簽發上開票據時
    ，其財務狀況良好，除據告訴人林敢於本院審理時以證人身
    分證稱：「因我和被告是朋友，而且他又叫陳麗華開票，陳
    麗華很有錢，有很多財產，如果沒拿陳麗華的票我也不願意
    借給他」（本院卷(二)第121 頁）外，並經證人陳麗華於本院
    審理時證稱：「（簽發本件支票時之財務狀況）很好，因那
    時如果沒有兌現的話，1 千萬元我也支付得起」等語（本院
    卷(二)第49頁），堪予認定。嗣證人陳麗華至97年2 、3 月間
    ，突因稍早為陳高富向其借款5 、6 千萬元所提供之擔保之
    「大樂股份有限公司」支票，經發現均係偽造在先，復遭證
    人林南傑於擔保之債務已經清償之情形下，又無預警將其另
    外借予陳高富供向林南傑周轉擔保使用、未填載發票日之面
    額1,000 萬元支票軋入而遭退票，旋即遭銀行拒絕往來，其
    財務狀況方才急劇惡化等情，除據證人陳麗華於本院審理時
    證述在卷，並與證人陳高富證稱：「95年、96年間（向陳麗
    華）借的大約5 、6 千萬元」、「到97年2 月間我公司退票
    我才知道無法清償」（本院卷(二)第76頁、第77頁）、「（是
    否曾經用偽造的票交給陳麗華）是，大約96年7 、8 月間，
    票面金額大約3 、4 千萬元」、「（交付上開偽造票據予陳
    麗華之用途是）為了借款作為擔保之用」、「97年2 月，我
    公司倒閉我才告訴她（上開票據是偽造的）」（本院卷(二)第
    77頁、第78頁）、「我拿我姊姊的票給他，這張做擔保用，
    且上面沒有填寫日期，我是97年1 月間向他（林南傑）借1,
    000 萬元，借三天，以我姊姊那張票作擔保，我在一月底已
    經清償，但該票據不還我，在三月初的時候軋進銀行，害我
    姊姊退票」（本院卷(二)第76頁、第77頁）等情相符，復有證
    人陳高富因前開偽造「大樂股份有限公司」支票，而經臺灣
    高等法院高雄分院判決有罪之判決書、證人陳麗華所簽發而
    經證人林南傑持以向銀行提示之1,000 萬元支票及退票理由
    單（偵卷(一)第46頁）、法務部票據信用資訊聯結作業電腦查
    註紀錄表（偵卷(一)第62頁）、國泰世華商業銀行苓雅分行97
    年10月1 日九七國市銀苓雅字第134 號函（偵卷(一)第204 頁
    ）在卷可稽，堪信為真。
  (三)公訴意旨以被告陳文風所犯為刑法第339 條第1 項詐欺取財
    罪嫌，惟該罪名之成立除以行為人主觀上有為自己或第三人
    不法所有之意圖外，並須有實施詐術使人陷於錯誤而處分財
    物之認識及意欲，姑不論告訴人林敢於前揭時地經證人陳高
    富向其借款時，對於陳高富之財務狀況已然知之甚詳，並無
    遭人訛稱其財產狀況良好而陷於錯誤之餘地，已如前述，遑
    論前揭公訴意旨以被告陳文風明知其子陳高富經營之金雨印
    刷公司於96年初已陷入經營困境，陸續對外舉債高達4 、5
    億元，復積欠銀行1 、2 億元，無力清償任何借款云云，不
    僅為被告陳文風所否認，辯稱：伊並不瞭解金雨彩色印刷股
    份有限公司營運情形等語，與證人陳高富於另案偵查中供稱
    ：伊的財務狀況並沒有告訴伊父親等語（臺灣高雄地方法院
    檢察署97年度他字第6608號案卷〔下稱偵卷(一)〕第211 頁）
    相合，而以被告陳文風於前揭時間已經年近80，正當頤養天
    年，不問世事，雖如卷附公司登記資料（偵卷(一)第50頁）所
    示，曾經登記掛名為其子經營上開公司之監察人而未實際過
    問其財務狀況，原屬常情外；苟如公訴意旨所言，被告陳文
    風於前揭時間對陳高富之經濟狀態處於極度窘迫果已知悉，
    則其為協助子女度過困境而出面向友人協調借調，並依告訴
    人要求，促成當時財務狀況正常，甚至有足夠能力承擔並清
    償該債務之人陳麗華簽發同額支票以為擔保，足徵其對日後
    該筆借款獲得清償之方式，原在主觀計畫及意欲之中，自不
    得因嗣後證人陳麗華突遭無可預期之財務急劇惡化，致不能
    順利清償上開擔保之債務，即溯及認定被告陳文風等於前開
    行為之初有詐騙告訴人之主觀犯意。
  (四)此外，公訴意旨雖另依告訴人林敢之指述及證人林南傑之證
    述，以被告陳文風於前揭時地並曾向告訴人林敢誆稱其女即
    證人陳麗華在美術館附近蓋房子，賺了不少錢；就算支票退
    票，其所蓋透天車庫別墅每棟可賣2,000 萬元，亦可供抵債
    云云，然此不僅為被告陳文風所否認，今以告訴人與被告係
    處於對立地位，其提起告訴，係在使被告受刑事訴追為目的
    ，是其指訴是否與事實相符，原應調查其他證據以資審認；
    另證人林南傑因與被告陳文風之子女陳高富、陳麗華尚有財
    務糾葛，既如前述，其前開以無預警方式將陳麗華簽發之上
    述支票軋入，造成證人陳麗華財務狀況瞬間惡化，並直接導
    致本件告訴人不能獲得清償之結果，是其所言是否可信，亦
    非無疑；茲證人林南傑於95年8 月9 日，即本件事發約一年
    前，既曾簽約預購上開所稱經被告陳文風誆稱為其女陳麗華
    所建該批房屋之一（嗣於97年2 月26日方又解約）等情，既
    經證人林南傑自承在卷，並有福華建築開發有限公司98年3
    月10日函附卷可參，其簽約接洽時，對於證人陳麗華是否果
    為建商公司老闆或成員之一，自已知之甚詳，與前揭時間同
    行前往參觀工地之告訴人，原無遭人以此誆騙之可能，是公
    訴意旨以被告陳文風以上開方式實施詐術，亦有可議，遑論
    被告陳文風於前揭時地係因告訴人指定，向陳麗華借得上開
    票據，方才促成本件告訴人與證人陳高富間借貸之事實，主
    觀上就該債務之獲償原有計劃及預期，尚無意圖為自己或第
    三人不法所有之詐欺犯意，已如前述，是本件除有其他積極
    事證可為不同之認定者外，自難認定被告陳文風有成立詐欺
    取財罪構成要件之行為。
五、綜上所述，本件既不能證明被告陳文風有公訴意旨指訴之詐
    欺取財犯行，揆諸前開說明，自應認為不能證明被告犯罪，
    應為被告陳文風無罪之諭知。
據上論斷，應依刑事訴訟法第301 條第1 項，判決如主文。
本件經檢察官吳明駿到庭執行職務
中    華    民    國    99    年    12    月    28    日
              刑事第十九庭  審判長法  官  陳志銘
                                  法  官  吳芝瑛
                                  法  官  陳松檀
以上正本證明與原本相符。
如不服本判決應於收受本判決送達後10日內向本院提出上訴書狀
，其未敘述上訴理由者，並得於提起上訴後10日內向本院補提理
由書狀（均須按他造當事人之人數附繕本）「切勿逕送上級法院
」
中    華    民    國    99    年    12    月    28    日
                                  書記官  洪季杏

司法院資訊處製作；財團法人民間司法改革基金會備份。
